臺灣高等法院刑事判決　　　　　　　　　　　　　九十一年度上易字第一六五三號
　　上　訴　人　臺灣宜蘭地方法院檢察署檢察官
　　被　　　告　甲○○
右上訴人因被告贓物案件，不服臺灣宜蘭地方法院九十一年度易字第一六六號，中華
民國九十一年五月十五日第一審判決（起訴案號：臺灣宜蘭地方法院檢察署九十年度
偵字第八一一號），提起上訴，本院判決如左：
    主      文
上訴駁回。
    理      由
一、公訴意略以：被告甲○○係宜蘭縣宜蘭市○○路五九之二二號「添進舊貨商行」
    （以下簡稱添進商行）負責人，民國九十年二月二十六日上午八時四十分許，明
    知不詳姓名之成年男子以機車加掛板車載運至該商行出售、其上漆有「有成」等
    字、總重量為一百十公斤之鋁板一批（該鋁板為沈柏臣所有，原置於宜蘭市○○
    ○路九十號「協誠鋼鐵廠」之貨櫃屋屋頂，於同日上午九時五分許，為該鋼鐵廠
    之前任管理員吳正喜發現失竊，以下簡稱系爭鋁板）為贓物，仍以每公斤新臺幣
    （下同）二十元之價格予以故買；嗣於同日上午九時三十分許，為吳正喜在該商
    行發現系爭鋁板後報警處理，始查獲上情，因認被告涉有刑法第三百四十九條第
    二項故買贓物罪嫌。
二、訊據被告固坦承於右揭時、地以右揭價格向該不詳姓名之人購買系爭鋁板之事實
    ，惟堅詞否認有何故買贓物之意圖，辯稱：伊看系爭鋁板舊舊的，就未問該人系
    爭鋁板之來源，因為系爭鋁板已經被拆成一片一片，伊以為是壞掉的東西才收購
    ，伊不知是贓物等語。
三、公訴人認被告涉有故買贓物犯罪嫌，係以：(一)系爭鋁板係沈柏臣所有，原為宜蘭
    市○○○路九十號「協誠鋼鐵廠」之貨櫃屋屋頂，並於同日之上午九時五分許，
    為該鋼鐵廠之前任管理員吳正喜發現失竊，業據證人吳正喜、陳錦鴻證述明確，
    並有照片六張與贓物認領保管單一紙可按；(二)系爭鋁板漆有「有成」等字樣，被
    告復供稱：伊並未登記出賣鋁板之人的姓名年籍，但伊知道凡是前來販售物品者
    ，皆需要詳載登記，本件販售鋁板之人並非同業拾舊貨販售之人，身分不相當等
    語，則被告身為舊貨商行之負責人，對系爭鋁板漆有「有成」字樣於收購時，應
    有注意其來源之警覺，然被告對出賣者竟完全未加詢問系爭鋁板來源，被告復注
    意到該出賣系爭鋁板之人與一般賣舊貨者之身分並不相同，又未登記出賣之人之
    姓名年籍，更未要求對方簽立切結書，以保證系爭鋁板之來源合法，又本件被告
    收購系爭鋁板即與其平常收購報紙、寶特瓶等物之習慣不符，且依卷附照片所示
    ，系爭鋁板並非如被告所稱係舊物，況且依系爭鋁板經吳正喜發現失竊距被告購
    買時間，系爭鋁板應係遭竊後即遭切割、摺疊並賣與被告，衡情系爭鋁板並非舊
    物，是被告前開所辯不足採信，被告對系爭鋁板有贓物之認識為論據。
四、按犯罪事實應依證據認定之，無證據不得推定其犯罪事實，又不能證明被告犯罪
    者，應諭知無罪之判決，刑事訴訟法第一百五十四條、第三百零一條第一項分別
    定有明文。而認定不利於被告之事實，須依積極證據，苟積極證據不足為不利於
    被告事實之認定時，即應為有利於被告之認定，更不必有何有利之證據，最高法
    院三十年上字第八一六號判例著有明文。又刑法第三百四十九條贓物罪之規定，
    係針對行為人故意收受、搬運、寄藏、故買或牙保贓物而在事後助成他人財產犯
    罪目的之惡性予以處罰，並非藉此課一般人民以協助追贓之責；故贓物罪責之成
    立與否，係指行為人具有贓物之認識為前提，而此認識之有無，亦應賴積極證據
    為證。經查：
    (一)系爭鋁板係沈柏臣所有，原為宜蘭市○○○路九十號「協誠鋼鐵廠」貨櫃屋屋
      頂，於九十年二月二十六日上午九時五分許，該鋼鐵廠之前任管理員吳正喜發
      現遭人拆卸而失竊，嗣於同日九時三十分許，為吳正喜在被告所經營添進商行
      發現系爭鋁板，即通知該鋼鐵廠之現任管理員陳錦鴻並報警查獲，分據證人吳
      正喜於警訊及原審、證人陳錦鴻於警訊證述明確（見偵查卷第八至一０頁，原
      審卷第二０至二一頁），復有照片六紙、贓物認領保管單等在卷可按（見偵查
      卷第一一至一四頁），固足徵系爭鋁板確係沈柏臣所有而失竊，當屬贓物無疑
      ，然被告是否明知係贓物而仍予故買，仍應賴積極證據為證。
    (二)系爭鋁板其上漆有「有成」等字樣，固據證人吳正喜於原審中證述屬實，復有
      照片一紙在卷足憑，而據被告就系爭鋁板之來源於警訊中供稱：那批鋁板是今
      （）日早上八時四十分左右，由一名不詳之中年人士載運至伊店裡賣˙˙˙
      他是騎乘一部輕型機車後方拖著載運貨物的板車，那批鋁板共一百十公斤，伊
      以每公斤二十元將它買下，伊未登記該賣鋁板之人之年籍資料，亦未詢問鋁片
      來源，伊知道凡來販賣物品者皆須詳載登記，販賣之人並非同業之人，身分不
      相當等語（見偵查卷第四至七頁）。然查，系爭鋁板上雖印有「有成」字樣，
      但此僅足證明被告於收購當時對於系爭鋁板之來源有所認識，尚難逕以推認被
      告明知系爭鋁板係遭竊之物，再者，系爭鋁板，並非如時下之汽車、機車等物
      ，於買賣、移轉時需具備相關監理單位所發之文件，以為來源之證明，且目前
      法令亦未課予舊貨商業者，對於收購他人出售之舊（包括廢棄）物品，需為詳
      細登記或需要求出賣人出具切結書，俾以確保來源合法之義務，自難以被告未
      登記出賣之人之姓名年籍，或未要求對方簽立切結書，以保證鋁板之來源合法
      ，即推測被告具有故買贓物之意圖。
    (三)證人吳正喜於原審證稱：‧‧‧照片上之鋁板是小偷摺疊的，那些鋁板被拆掉
      後就沒有價值了、（鋁板如何偷？）用鑿子、鐵鎚把螺絲釘拔起來，再用鋸子
      切割，再把它摺疊起來運走，查獲這些贓物都已經切割過了，一般人都應該知
      道這些是貨櫃的，被查獲的這批鋁板是用人工拆卸切割的等語（見原審卷第二
      ０至二一頁），足見系爭鋁板業經他人自貨櫃拆卸取下，並已經切割摺疊，衡
      情此種物品除回收使用外，亦無其他用途可言，是被告辯稱：收購系爭鋁板時
      認此係他人廢棄之物等語，合乎常理，亦與其平常營業所收購物品諸如報紙、
      寶特瓶等廢棄物之習性無違，且在一般人認知觀念下，系爭鋁板應屬無價值之
      物，應屬可採；再者，本件查獲當時，系爭鋁板係置於被告該店之騎樓下，此
      除據被告於警訊中供承外，並據證人吳正喜於警訊中證述明確，復有查獲系爭
      鋁板之現場照片可按，是若被告於購買系爭鋁板當時確有贓物之認識，自無將
      印有「有成」字樣之系爭鋁板置放於該店騎樓下，而任由他人發現其故買之犯
      行，卻未為任何藏置之可能。綜上，被告辯稱購買系爭鋁板當時並無贓物之認
      識等語，應屬合理可採。
    綜右理由，公訴人所引證據，均不足援為不利於被告認定之依據，此外復無其他
    任何積極證據足以證明被告明知系爭鋁板為贓物而予故買，應認被告犯罪尚屬不
    能證明。
五、原審法院經審理結果，對被告為無罪之諭知，經核並無不合。公訴人仍執陳詞，
    以被告平日僅收購報紙、寶特瓶等物品，其購入系爭鋁板，顯與收購習慣不符，
    且甫遭切割折疊處理之鋁板，衡情亦非如被告所指陳舊之狀態，又被告既注意到
出售鋁板之人與一般賣舊貨者之身分並不相同，竟未登記出售者姓名年籍，亦未
    要求書立切結書云云，指摘原審判決不當而提起上訴，為無理由，應予駁回。
據上論斷，應依刑事訴訟法第三百六十八條判決如主文。
本案經檢察官呂光華到庭執行職務
中    華    民    國      九十一      年      七      月      十六      日
                            臺灣高等法院刑事第十九庭
                                審判長法  官  許  國  宏
                                      法  官  洪  光  燦
                                      法  官  林  勤  純
右正本證明與原本無異。
本判決不得上訴。
                                      書記官  葉  瑩  庭
中    華    民    國      九十一      年      七      月      十六      日
